臺灣基隆地方法院基隆簡易庭民事判決
109年度基簡字第822號
原      告  余鳳娥  
            余春梅  

            黃劍清  
            黃詩庭  
            黃脩涵  
            黃嘉儀  
上六人共同
訴訟代理人  黃教倫律師
追加  原告  余紹亨  


            余少騰  

            余治家  
            余佳晏  

被      告  陳祥發  


            何學禹  

上列當事人間確認界址事件，本院於民國110年8月19日言詞辯論
終結，判決如下：
    主  文
確認原告及追加原告所有坐落基隆市○○區○○○段○○地號土地（重
測前為基隆市○○區○○段○○○段○○○○○○○號土地）與被告所有坐落基
隆市○○區○○○段○○○地號土地（重測前為基隆市○○區○○段○○○段○○○
○○○○號土地）之經界線位置如鑑定圖A、D藍色連接線（虛線）所
示。
訴訟費用由被告負擔二分之一，餘由原告及追加原告負擔。
    事實及理由
壹、程序部分：
一、按定不動產界線或設置界標之訴，原告如係請求確定至一定
    界線之土地屬於自己所有或非屬被告所有者，係屬確認不動
    產所有權之訴，起訴之原告不以全體共有人為必要，此與民
    事訴訟法第427條2項第5款所定，因定不動產界線之訴訟，
    或設置界標涉訟者，係指不動產之經界不明，或就經界有爭
    執而求定其界線所在之訴訟不同，不可不辨。倘原告應受判
    決事項之聲明，明示為確認何處為界址，而非請求一定界線
    之土地屬於自己所有，即屬上開條款所指定不動產界線之訴
    訟。而定不動產界線之訴訟，性質屬形成之訴，法院固可不
    受兩造當事人主張界址之拘束，得本於調查結果定不動產之
    經界，惟其定界址之結果對於土地共有人全體，必須合一確
    定，故如未列相鄰土地共有人全體為當事人，其訴訟當事人
    之適格即有欠缺（最高法院103年度台上字第456號裁判意旨
    參照）。次按訴訟標的對於數人必須合一確定而應共同起訴
    ，如其中一人或數人拒絕同為原告而無正當理由者，法院得
    依原告聲請，以裁定命該未起訴之人於一定期間內追加為原
    告。逾期未追加者，視為已一同起訴，民事訴訟法第56條之
    1第1項定有明文。本件原告係起訴請求確認基隆市○○區○○○
    段00地號土地（重測前為基隆市○○區○○段○○○段00○00地號土
    地，下稱系爭土地）與基隆市○○區○○○段00地號土地（重測
    前為基隆市○○區○○段○○○段00○00地號土地，下稱62地號土地
    ）之經界，並非請求確認一定界線內之土地為原告所有，故
    本件訴訟即非確認不動產所有權之訴，其定界址之結果對於
    土地共有人全體，必須合一確定，核其性質為固有必要共同
    訴訟，故如未列系爭土地之共有人全體為當事人，其訴訟當
    事人之適格即有欠缺。而系爭土地為原告及追加原告所有，
    此有原告提出系爭土地之土地登記第一類謄本在卷可佐，依
    法即應由原告及追加原告共同起訴，當事人適格方無欠缺。
    原告聲請命未共同起訴之追加原告追加為本件原告，於法並
    無不合。惟本院通知追加原告余紹亨、余少騰、余治家、余
    佳晏陳述意見後，迄未表達反對之意見，是應認原告之聲請
    為正當，爰依民事訴訟法第56條之1第3項之規定，命於一定
    期間內追加為本件原告，逾期未追加者，視為為一同起訴。
二、追加原告余紹亨、余少騰、余治家、余佳晏均經合法通知，
    未於言詞辯論期日到場，核無民事訴訟法第386條各款所列
    情形，依同法第436條第2項、第385條第1 項前段之規定，
    准被告陳祥發、何學禹之聲請，由其一造辯論而為判決。
貳、實體部分：　　　　　
一、原告起訴主張：原告及追加原告共有系爭土地，原為訴外人
    余石碧所有。余石碧於民國84年4月間死亡後，由其子女即
    原告余鳳娥、余春梅及訴外人余君榮、余馥歡繼承，嗣因余
    君榮、余馥歡身故，再分別由余君榮之繼承人余紹亨、余少
    騰、余佳晏、余治家及余馥歡之繼承人黃劍清、黃詩庭、黃
    脩涵、黃嘉儀等人再轉繼承，然因久未辦理繼承登記，故遲
    至106年10月30日方由全體繼承人完成繼承登記。被告共有
    之62地號土地，與系爭土地相鄰，原為被告與第三人於88年
    間向余石碧所購入，嗣經共有人間買賣移轉持分後，現為被
    告2人所共有。詎被告2人於108年10月間，以62地號土地與
    系爭土地界址有爭議，向基隆市安樂地政事務所（現與基隆
    市信義地政事務所整併為基隆市地政事務所）聲請協調，因
    原告未出席，故經移送基隆市區域性不動產糾紛調處委員會
    （下稱不動產調委會）調處。嗣經二次調處，被告主張界址
    應調整至基隆市暖暖區碇內街150巷（下稱150巷）巷道中心
    即基隆市不動產糾紛調處紀錄表所附圖說A1、D1點所示連線
    ），原告則主張應以地政事務所108年重測結果即以巷道旁
    之一小部分土地邊緣（即基隆市不動產糾紛調處紀錄表所附
    圖說A、D點之連線）為界。惟參考97年62地號土地之複丈成
    果圖（下稱97年複丈成果圖）所示，150巷道路邊界距62地
    號土地邊界仍有極少部分土地，此部分土地屬於系爭土地之
    一部分。以此對照基隆市不動產糾紛調處紀錄表所附圖說，
    可知該圖說A-D藍線與A2-D2綠線間一小塊長形土地，與97年
    複丈成果圖所示虛線範圍土地，無論位置及範圍均大致相符
    ，足證原告於調處時之指界並非虛妄。甚且，如依被告指界
    之結果，系爭土地面積將較原有面積減少43.47平方公尺，6
    2地號土地則較原有面積增加15.37平方公尺。反觀，如依原
    告指界結果，系爭土地僅較原有面積增加0.01平方公尺，62
    地號土地僅增加0.03平方公尺，均與原先登記之面積大致相
    符。另由97年複丈成果圖及88年基隆市○○區○○段○○○段00地
    號土地分割之複丈成果圖、面積計算表及被告2人於99年申
    請就62地號土地之複丈成果圖，62地號土地之面積均為189
    平方公尺，而本件界址爭議於調處時，原告指界所得出系爭
    土地及62地號土地之面積分別為177.01平方公尺及189.03平
    方公尺，益徵原告於調處時之指界與事實相符。再者，88年
    及97年複丈成果圖均只標示出界址，卻未標示2地界與道路
    間之關聯。然於99年複丈時，則明確標示出2地界址與道路
    間仍有一塊土地，係在系爭土地範圍之內。亦即2地界址非
    與道路路緣貼齊，地政機關之調處結果顯然有誤。為此，爰
    依法起訴請求確認界址，並聲明：確認原告共有之系爭土地
    與被告所有之62地號土地間之界址，如基隆市不動產糾紛調
    處紀錄表所示A-D藍線連接線所示。
二、被告答辯略以：62地號土地係由被告2人與訴外人康福來於8
    8年間向余石碧所購買，當時雙方言明標的範圍為150巷中線
    南側土地共189平方公尺。嗣於97年間，因62地號土地之鄰
    地所有權人主張被告2人占用其土地，被告2人乃向地政機關
    申請鑑界，始發現被告2人於88年間購買62地號土地時，因
    地政機關丈量錯誤，致62地號土地向東位移5公尺，向南退
    縮約3公尺。為此，被告2人乃於99年間，向基隆市安樂地政
    事務所申請將系爭土地與62地號土地更正為150巷之中線，
    並經基隆市安樂地政事務所同意註記。未料，108年土地重
    測時，地政機關又推翻上開以150巷之中線為界之註記。為
    此，被告2人乃提出異議，嗣經調處後，仲裁結果仍以基隆
    市不動產糾紛調處紀錄表所示A2-D2線為系爭土地及62地號
    土地之界址。惟依88年分割時所繪製之複丈成果圖後附之地
    籍調查表所示，其界址標示為「7中延長線」，其中「7」即
    巷道之標示，對照基隆市安樂地政事務所之註記，可知系爭
    土地及62地號土地之界址係在105巷之中線即基隆市不動產
    糾紛調處紀錄表所示A1-D1連線，原告以系爭土地及62地號
    土地之面積，據以推斷2地之界址，實屬誤導。並聲明：原
    告之訴駁回。
三、本件原告主張應以地政機關108年重測結果即以巷道旁之一
    小部分土地邊緣（即基隆市不動產糾紛調處紀錄表所附圖說
    A、D點之連線）為系爭土地與62地號土地之界址，惟為被告
    所否認，並以前揭情詞置辯。經查：
　㈠按重新實施地籍測量時，土地所有權人應於地政機關通知之
    限期內設立界標並到場指界；逾期不設立界標或到場指界者
    ，得依左列順序施測：1.鄰地界址2.現使用人之指界3.參照
    舊地籍圖4.地方習慣。土地法第46條之2定有明文。足見確
    定界址，於雙方當事人在地政人員實施重測前之地籍調查時
    曾到場指界明確，且雙方指界一致並無疏誤時，其界址之認
    定，固應尊重當事人之意思，以雙方當事人一致之指界為準
    ，惟倘雙方當事人並無一致之指界，則依前開條文之規定，
    有關界址之認定，自應參照舊地籍圖及鄰地界址、地方習慣
    等客觀基準予以定之（臺灣高等法院90年度上易字第29號判
    決意旨參照）。次按「所謂因定不動產界線之訴訟，係指不
    動產之經界不明，或就經界有爭執，而求定其界線所在之訴
    訟而言（本院30年抗字第177號判例參照），性質上屬於形
    成之訴。原告提起此訴訟時，祇須聲明請求定其界線之所在
    即可，無須主張特定之界線。縱原告有主張一定之界線而不
    能證明，法院仍不能以此駁回其訴。亦即法院可不受兩造當
    事人主張之拘束，得本於調查之結果，定雙方不動產之經界
    」（最高法院90年度台上字第868 號判決意旨參照）。
  ㈡兩造所有系爭土地及62地號土地之界址，經本院囑託內政部
    國土測繪中心（下稱國測中心）派員於109年9月23日會同兩
    造至現場指界進行測量鑑定，由國測中心測量人員用精密電
    子測距經緯儀，在系爭土地及62地號土地附近檢測基隆市政
    府所測設之圖根點，經檢測無誤後，以各圖根點為基點，分
    別施測系爭土地、62地號土地及附近界址點，並計算其坐標
    值輸入電腦，以自動繪圖儀展繪於鑑測原圖上（同重測後地
    籍圖比例尺1/500 及重測前地籍圖比例尺1/1200），然後依
    據基隆市地政事務保管之重測前後地籍圖、重測前圖解地籍
    圖數值化成果、地籍調查表等資料，展繪本件有關土地地籍
    圖經界線，與前項成果核對檢核後測定於鑑測原圖上，作成
    1/500比例尺之鑑定圖。依鑑定結果：「⑴圖示⊙小圓圈係圖
    根點位置；⑵圖示－黑色實線係重測後基隆市暖暖區新暖碇段
    地籍圖經界線；⑶圖示A…D、B3…C3黑色連接點線係以重測前
    碇內段碇內小段地籍圖（比例尺1/1200）測定系爭土地間界
    址，並讀取座標後，展點連線於重測後地籍圖比例尺1/500
    鑑測原圖上之位置，A、D與地截圖重測協助指界位置相符；
    B5為B3…C3連接點線延長與地籍圖經界線之交點。⑷圖示--紅
    色連接虛線係基隆市○○區○○○段00地號（重測前為碇內段碇
    內小段98之53地號）土地所有權人（以下簡稱被告）指界位
    置，其中A3（實地噴漆）--A5--D3（實地噴漆）--D5、B1--
    C1連接虛線分別係被告主張新暖碇段62地號與同段60、66地
    號（訴外）土地間之界址位置，A5、D5係A3--D3連接虛線及
    其延長線與地籍圖經界線之交點；另A1--D1、B1--C1連接虛
    線係108年基隆市暖暖區地籍圖重測界址爭議案調解書所載
    被告指界位置。⑸圖示A--D、B--C藍色虛線係基隆市○○區○○○
    段00地號（重測前為碇內段碇內小段98之52地號）土地所有
    權人（以下簡稱原告）主張重測界址爭議案調處書所載協助
    指界位置，A--D連接虛線係原告指界新暖碇段60地號與同段
    62地號土地間之界址、B--C連接虛線係原告指界新暖碇段62
    地號與同段66地號土地間之界址，點A、D、B、C為108年基
    隆市暖暖區地籍圖重測界址爭議調處書所載原告指界位置，
    亦為地籍圖重測協助指界位置」，有國測中心109年12月1日
    測籍字第1091560371號函暨鑑定書及鑑定圖、面積分析表、
    基隆市暖暖區地籍圖重測地籍調查表、本院109年9月23日勘
    驗筆錄及現場照片等件在卷可稽。按國測中心之測量人員為
    測量方面之技術專家，本其專業知識，再佐以精密電子儀器
    在系爭土地及62地號土地附近周圍施測導線點，復依據兩造
    到場所各自指認之界址點及附近土地固定之界址點，各施測
    計算成數值坐標輸入電腦，經自動繪圖儀展繪所施測界址點
    ，再依基隆市地政事務所保管之重測前後地籍圖、重測前圖
    解地籍圖數值化成果、地籍調查表等資料，繪出鑑定圖所示
    之經界線，所為之鑑定圖所示之上揭界址，自屬客觀而精確
    ，而可肯認其正確性，本院自得以之為判斷基礎。
  ㈢次按地政機關所製作之地籍圖，在主管機關逕行分割之土地
    ，係依主管機關行政處分所定之分割線而定；在土地所有人
    自行分割之土地，係按土地所有人申請分割登記時所定之分
    割線而定；在法院裁判分割之土地，係依法院所為之民事確
    定判決而定；就其餘之土地，則係按地籍圖製作前之當時土
    地所有人指界而定，且此項土地所有人之指界，除嗣後之地
    籍圖重測外，多係在臺灣開始建立地籍圖制度之日據時代完
    成，而當時多係依直接占有或間接占有現狀為之（但即使在
    已製作地籍圖之地區，仍有部分土地在日據時代未完成登錄
    ，嗣後在測量作業中發現，始補行測繪將之列入地籍圖）。
    因此，除地籍圖製作過程中發生與上述界址產生原因不符之
    錯誤或地籍圖保管過程中有造成地籍圖損壞之情形外，地籍
    圖經界線即係相鄰土地所有人界址所在，在無其他證據足資
    證明地籍圖有上述之錯誤情事，自應以地籍圖經界線定相鄰
    土地之界址。從而，本件應依重測前地籍圖經界線作為確認
    界址之依據。
  ㈣被告雖以系爭土地及62地號土地於88年自重測前基隆市○○區○
    ○段○○○段00地號土地分割時所繪製之複丈成果圖後附之地籍
    調查表所示之界址標示為「7中延長線」，其中「7」係標示
    為巷道及基隆市○○地○○○○○○○○000巷○○○○○○地○00地號土地之
    界址等情為由，主張系爭土地及62地號土地界址為鑑定圖上
    A1…D1之連接線。惟查，系爭土地及62地號土地於88年分割
    時，面積為177平方公尺，此有88年分割時之複丈成果圖及
    土地面積計算表在卷可佐。而國測中心依據重測前地籍圖經
    界線放於系爭土地及62地號土地上，再施測系爭土地面積，
    結果為177.01平方公尺，核與系爭土地現有登記面積較為相
    符（參鑑定圖面積分析表所載），益見國土測繪中心依重測
    前地籍圖經界線為據確定系爭土地及62地號土地之經界位置
    ，應無違誤。至88年之複丈成果圖後附之地籍調查表界址標
    示欄中之備註欄雖載明有「7中延長線至7、2」、「7中延長
    線至3、6」等語，然參諸該地籍調查表之略圖所示，其中編
    號7、2及3、6之連接線均繪製有「7中延長線」，顯見所謂
    「7中延長線」並非指巷道之中線，蓋同一巷道不會有2條巷
    道中線。再者，88年之複丈成果圖後附之地籍調查表填表說
    明欄第8點業已載明：「界址位置：『內』表示界址位置包括
    界標在內。『中』表示界址位置在界標中心。『外』表示界址位
    置不包含界標在內」等語，是所謂「7中」，僅得表示界標
    類別係為「巷道」，而系爭土地及62地號土地之界址係包含
    該界標爾，尚無從據以推論系爭土地及62地號土地係以150
    巷之中線為界；至被告提出基隆地政事務所109年8月27日基
    地所測字第1090010211號函，指稱8年之複丈成果圖後附之
    地籍調查表所載「7中」係指「巷道中」之意，然該函文所
    指「巷道中」是否即係指「巷道中線」，語意未明，且所謂
    「7中」，僅得表示界標類別係為「巷道」，業經本院闡述
    如上。被告猶執陳詞指稱「7中」係指「巷道中線」之意云
    云，所辯尚無可採。
　㈤綜上，確定不動產經界之訴，性質為形成之訴，經界線何在
    ，法院不受當事人聲明之拘束，本件原告主張與被告就相鄰
    土地經界有爭執，據以提起本件訴訟確定經界，即有理由，
    應予准許，爰確認原告所有系爭土地與被告所有62地號土地
    界址即如鑑定圖Ａ…Ｄ所示藍色連接點位置。
四、至被告聲請補充鑑定基隆市安樂地政事務所88年10月1日複
    丈成果圖上編號4、5界址，並計算系爭土地及62地號土地之
    面積。惟本院本件被告並未能證明重測前地籍圖經界線有何
    錯誤，則本院以重測前地籍圖經界線為據，確認系爭土地之
    界址，即為已足，並無再行補充鑑定之必要。此外，兩造
    其餘之攻擊防禦方法及所為之立證與本件判決結果無影響，
    亦毋庸逐一論列。 
五、末按因共有物分割、經界或其他性質上類似之事件涉訟，由
    敗訴當事人負擔訴訟費用顯失公平者，法院得酌量情形，命
    勝訴之當事人負擔其一部，民事訴訟法第80條之1定有明文
    。本院斟酌確認經界訴訟之性質，雖原告之訴有理由，訴訟
    費用仍應由兩造平均負擔如主文第2項所示，始符公平。
六、結論：本件原告之訴為有理由，依民事訴訟法第436條第2項
    、第385條第1項前段、第80條之1、第85條第1 項，判決如
    主文。
中　　華　　民　　國　　110 　年　　8 　　月　　26　　日
                  民事庭法　官　周裕暐　　　　　
以上正本係照原本作成。
如對本判決上訴，須於判決送達後20日內向本院提出上訴狀。如
委任律師提起上訴者，應一併繳納上訴審裁判費。
中　　華　　民　　國　　110 　年　　8 　　月　　26　　日
                        書記官　謝佳妮